最高法院民事判決　　　　　　九十六年度台上字第二一五二號
上　訴　人　東光鋼鐵機械股份有限公司
法定代理人　己 ○ ○
　　　　　　　　　　　市○○○路○段59號11樓）
訴訟代理人　張 建 鳴律師
上　訴　人　丙 ○ ○
　　　　　　丁○○○
　　　　　　戊 ○ ○
被 上訴 人　甲 ○ ○
　　　　　　乙 ○ ○
上 列五 人
共　　　同
訴訟代理人　牛 湄 湄律師
上列當事人間因分配表異議之訴事件，上訴人對於中華民國九十
六年一月三十一日台灣高等法院第二審判決（九十五年度重上字
第七九號），各自提起上訴，本院判決如下：
    主  文
原判決廢棄，發回台灣高等法院。
    理  由
本件上訴人東光鋼鐵機械股份有限公司（下稱東光鋼鐵公司）主
張：台灣台北地方法院（下稱台北地院）九十一年度執字第二八
八二一號強制執行事件（下稱系爭執行事件），執行債務人東光
百貨股份有限公司（下稱東光百貨公司）財產所得金額共計新台
幣（下同）九千二百十一萬元，業於民國九十四年一月十四日作
成分配表｛定期於同年二月十七日分配，如原判決（下同）附表
二所示，下稱系爭分配表｝。惟對造上訴人丙○○、丁○○○、
戊○○（下稱丙○○等三人）及被上訴人甲○○、乙○○所執附
表一所示本票（下稱系爭本票），因欠缺原因關係而對東光百貨
公司之債權全部不存在，詎渠等五人持以聲請裁定強制執行，又
非對真正之法定代理人為送達，自不生效力，而不得聲請強制執
行受分配等情。爰求為將系爭分配表所列分配予甲○○之全部優
先債權（次序２執行費）及普通債權（次序６清償債務）、乙○
○之全部普通債權（次序７清償債務）、丙○○之全部普通債權
（次序８清償債務）、丁○○○之全部普通債權（次序９清償債
務）、戊○○之全部優先債權（次序１執行費）及普通債權（次
序１０清償債務），全部予以剔除，並將伊之普通債權（次序清
償債務）應受分配之金額由二千七百十八萬三千二百十八元，更
正分配為八千七百四十四萬五千元之判決（原審將系爭分配表所
列分配予丙○○及戊○○之金額為部分剔除，分配予丁○○○之
金額為全部剔除，並增加東光鋼鐵公司之分配金額如附表三所列
，東光鋼鐵公司及丙○○等三人各就其敗訴部分提起上訴）。
上訴人丙○○等三人及被上訴人甲○○、乙○○則以：系爭本票
，乃東光百貨公司歷年向甲○○、乙○○、丙○○、戊○○及黃
光春（丁○○○部分之債權）借款，而由其法定代理人所簽發，
並無對造上訴人東光鋼鐵公司所述發票行為不合法情事。渠等聲
請就系爭本票准予強制執行之裁定均已對東光百貨公司法定代理
人合法送達，自得對之聲請強制執行及參與分配等語，資為抗辯
。
原審將第一審所為上訴人東光鋼鐵公司敗訴之判決予以部分廢棄
，將系爭分配表原分配予上訴人丙○○等三人之金額予以部分或
全部剔除，及增加東光鋼鐵公司之分配金額如附表三所列，並駁
回東光鋼鐵公司之其餘上訴，係以：債務人東光百貨公司於八十
三年七月二十九日召開臨時股東會（下稱系爭臨時股東會），選
任黃光春、甘建福、張遠捷（下稱黃光春等三人）為董事、甘錦
地為監察人，同年十月八日經董事會選任張遠捷為董事長，惟同
年月十五日黃光春等三人及甘錦地經假處分禁止行使董、監事職
權，至八十六年七月十六日始經台北地院撤銷該假處分，並於同
年月二十四日辦理董、監事變更登記。則自八十三年四月三十日
起至同年十月八日止，黃光春與東光百貨公司之委任關係存在，
黃光春仍為東光百貨公司之董事長，亦為其法定代理人。而附表
一（下同）編號１～９、－１及所列本票（下稱Ａ部分本票
），既係黃光春為東光百貨公司法定代理人而簽發，當屬有權簽
發。且Ａ部分本票係於票載發票日分別簽發交付黃光春、甲○○
、乙○○、丙○○、戊○○之原因，業經渠等就本票簽發原因、
借款換票之相關憑證及日期分別製表並提出附件資料敘明，而各
該本票上之東光百貨公司印文，乃該公司登記之印鑑章，其真正
應屬無疑。況若黃光春或丙○○等三人及甲○○、乙○○於八十
三年十月八日以後有偽造Ａ部分本票之行為，何以未將編號１０、
－２本票（下稱Ｂ部分本票）之發票日記載於八十三年十月八
日之前？又更替其法定代理人為黃寶健、甲○○？顯悖於常情。
且Ａ部分本票票載之發票日為實際發票日，要屬常態事實，如有
倒填或偽造之情形，則屬變態事實，東光鋼鐵公司就其主張之變
態事實，迄未舉證以實其說，尚難遽認Ａ部分本票係黃光春或丙
○○等三人及甲○○、乙○○於八十三年十月八日以後所偽造。
次查，東光百貨公司既於八十三年七月二十九日召開系爭臨時股
東會選任黃光春等三人為新任董事，則前任常務董事黃寶健應自
斯時起當然解任，即非東光百貨公司之董事。縱東光鋼鐵公司曾
以黃寶健為東光百貨公司之法定代理人，對之為意思表示或為法
律行為，甚或黃寶健曾為東光百貨公司清償支票款項，要與黃寶
健是否為東光百貨公司之合法法定代理人無涉。因此，黃寶健自
不得依九十年十一月十二日（下同）修正前公司法第二百零八條
第三項規定，代理行使東光百貨公司董事長職權，亦不得於八十
四年六月二十四日以常務董事之身分，通知已解任之董事，並推
舉甲○○為董事長職務代理人，其召集程序顯不合法，當然不生
效力。是以甲○○以東光百貨公司法定代理人之身分，簽發之Ｂ
部分本票，對東光百貨公司不生效力。再查，東光百貨公司於八
十三年七月二十九日前，應以黃光春為法定代理人而為送達，於
八十三年十月八日起至同年十月十五日前，則應以張遠捷為法定
代理人而為送達，而自八十三年十月十五日以後，對東光百貨公
司為訴訟或非訟行為，除依法選任特別代理人外，應對依九十四
年二月五日（下同）修正前非訟事件法第六十五條之規定選任之
臨時管理人為之，始屬合法。準此，編號４、６－１、７、８、
９、－１、本票（下稱Ｃ部分本票）裁定業經合法送達，為
兩造所不爭；而依丙○○、乙○○、戊○○、甲○○（下稱丙○
○等四人）所提，復為東光鋼鐵公司所不爭執其形式真正之相關
資金往來憑證，應可證明東光百貨公司與丙○○等四人間確有Ｃ
部分本票債權存在。佐以東光百貨公司七十四年度以後營利事業
所得稅結算申報書、查核報告書、銀行融資財務簽證查帳報告書
、資產負債表、財務報表暨會計師查核簽證報告書所示財務狀況
，可認Ｃ部分本票債權應屬存在。又東光百貨公司於八十三年七
月二十九日系爭臨時股東會更改章程為監察人一席，並選任甘錦
地為監察人，至同年十月十五日止之監察人為甘錦地，則八十三
年七月二十九日以後，戊○○即非東光百貨公司之監察人。乃編
號１及３－１本票（下稱Ｄ部分本票）裁定竟以戊○○為東光百
貨公司之法定代理人而為送達，自非合法。而編號２及３－２本
票（下稱Ｅ部分本票）裁定作成時（八十三年十一月十日），東
光百貨公司董事長張遠捷、董事黃光春、監察人甘錦地等人業經
假處分禁止執行職權，就Ｅ部分本票裁定，自應由利害關係人依
修正前非訟事件法第六十五條之規定選任臨時管理人，而非以當
時已非東光百貨公司監察人之戊○○為法定代理人而為送達，足
認Ｅ部分系爭本票裁定，亦未合法送達。原審法院八十七年度抗
字第一三一七號裁定係屬非訟事件裁定，並無既判力，其關於東
光百貨公司是否合法代理之認定，亦不能拘束本案。另編號３－
３、６－３、１０、－２本票（下稱Ｆ部分本票）裁定，均係以
甲○○為東光百貨公司法定代理人而為送達，對東光百貨公司自
不生送達效力。原審法院八十七年度抗字第一六０號裁定、八十
四年度上字第一一二八號判決、台北地院八十三年度訴字第二六
六五號判決及八十五年九月十九日查封登記書、東光鋼鐵公司八
十五年九月十一日聲請狀之記載，均不能使甲○○成為東光百貨
公司之法定代理人。至編號５、６－２本票（下稱Ｇ部分本票）
，係以黃光春為東光百貨公司之法定代理人而為送達，惟黃光春
當時已非東光百貨公司之法定代理人，猶對之送達Ｇ部分本票裁
定，於法自有未合。縱東光鋼鐵公司曾以黃光春為東光百貨公司
之法定代理人，而對之為意思表示或為法律行為，要與黃光春是
否為東光百貨公司合法之法定代理人無涉。尤以Ｆ部分本票屬於
Ｂ部分本票者（即編號１０、－２部分），非屬東光百貨公司法
定代理人有權簽發，對東光百貨公司不生效力，更不論是否對東
光百貨公司合法送達，均不得列入分配。末查，參照民事訴訟法
第二百三十八條規定，裁定應於宣示或送達時始生羈束力，如未
經宣示，必須合法送達始有執行力，此為強制執行開始之要件，
Ｄ、Ｅ、Ｆ、Ｇ等部分本票裁定，既未合法送達予東光百貨公司
，對該公司送達尚不生效力，對其所為之強制執行及參與分配均
不合法，而應予撤銷，揆之民法第一百三十六條規定，Ｄ、Ｅ、
Ｆ、Ｇ等部分本票債權時效視為不中斷，對東光百貨公司自亦不
生民法第一百二十九條催告之效力。是以，丙○○等三人對東光
百貨公司所為之本票裁定或強制執行均不生中斷時效之效力。因
之，Ｄ、Ｅ、Ｆ、Ｇ等部分本票債權請求權應於到期日起算三年
時屆滿，而東光百貨公司現任法定代理人張遠捷既已以時效消滅
為抗辯，則該部分本票債權均已罹於時效，亦不得列入分配，其
列入分配之執行費及普通債權均應予以剔除，而毋庸贅論各該部
分本票債權是否存在。從而，系爭分配表關於次序１即戊○○受
分配之執行費四萬三千零四元中之二萬五千零二十九元，係屬不
得列入分配之編號１０及－２部分本票之執行費，自應予以剔除
；分配次序８丙○○債權原本一千一百十一萬五千八百六十九元
、利息四十八萬二千三百九十八元、債權原本五千九百六十八萬
八千九百九十三元中之一千零二十九萬二千九百七十六元（即編
號６－２、６－３部分）；分配次序９丁○○○受讓之普通債權
二千二百八十四萬一千二百九十元；分配次序１０戊○○債權原本
二百萬元、利息一百八十九萬三千六百九十九元、債權原本六百
二十一萬一千六百三十五元中之一百五十七萬零七百五十八元（
即編號－２），係屬Ｄ、Ｅ、Ｆ、Ｇ等部分本票債權，均應剔
除不得列入分配。東光鋼鐵公司原分配金額二千七百十八萬三千
二百十八元，應增加一千五百零四萬六千六百十六元，而為四千
二百二十二萬九千八百三十四元。系爭執行事件債權人應受償之
次序、債權種類、債權原本、債權利息、分配比率、分配金額等
，詳列如附表三所示等詞，為其判斷之基礎。
按本票為無因證券，僅就本票作成前之債務關係，無庸證明其原
因而已。至該本票本身是否真實，即是否為發票人於發票日所作
成，應由執有本票之債權人負證明之責，此觀民事訴訟法第二百
七十七條規定之法理至明。本件上訴人丙○○等三人及被上訴人
甲○○、乙○○就Ａ部分本票，雖分別製表敘明本票簽發原因、
借款換票之相關憑證及日期，惟渠等所主張據以交換之支票，仍
係無因證券，與上開本票之簽發及收受是否具有必然之關聯？未
據原審敘明其認定之理由及依據，則能否據為推證上開本票發票
日期之真正，而免除丙○○等三人及甲○○、乙○○就各該本票
發票日期之真正所負之舉證責任？即值推敲。次按，董事任期屆
滿而不及改選時，延長其執行職務至改選董事「就任」時為止；
而監察人任期屆滿不及改選時，延長其執行職務至改選監察人「
就任」時為止，為修正前公司法第一百九十五條第二項前段及第
二百十七條第二項前段所明定；故股份有限公司之新任董事長或
監察人，雖不以經主管機關准予變更登記後始生效力，惟仍須「
就任」始生效力，苟新任董事長或監察人業經選舉產生，尚未就
任，原任之董事長或監察人自得延長其執行職務至新任董事長或
監察人「就任」時為止。查東光百貨公司系爭臨時股東會雖於八
十三年七月二十九日推選黃光春等三人為董事，甘錦地為監察人
，惟其是否就任？何時就任？未據原審調查審認，則東光百貨公
司原常務董事黃寶健是否於斯時即當然解任？原監察人戊○○就
Ｄ部分本票裁定收受送達是否仍非合法？非無查明之必要。末查
，東光百貨公司系爭臨時股東會推選之監察人甘錦地，及八十三
年十月八日董事會所推選之董事長張遠捷，於八十七年間分別以
東光百貨公司法定代理人之地位對台北地院八十三年度票字第一
六三二二號（Ｅ部分本票）及八十五年度票字第一七００三號（
Ｆ中之編號３－３本票）裁定提起抗告，丙○○等三人並已提出
各相關裁定（見一審卷(一)第二九一～二九八、三０九～三一一頁
），主張各該裁定已向當時之法定代理人為合法送達（見二審卷
(二)第八七頁反面～九二頁），果爾，東光百貨公司真正之法定代
理人是否仍未受上開裁定之合法送達？即非無疑，原審未遑詳為
勾稽推求，徒以前述理由，遽為不利於丙○○等三人之論斷，已
嫌速斷。況依丙○○等三人提出之台北地院八十四年度北簡字第
四三九二號宣示判決筆錄（影本‧見二審卷(二)第一一五～一一九
頁），已詳論東光百貨公司八十四年六月二十四日會議所推舉甲
○○為董事長之代理人為合法，並經丙○○等三人援為主張（見
同上二審卷第九一頁），原審就丙○○等三人此攸關Ｆ部分本票
裁定是否合法送達或Ｂ部分本票是否合法簽發之重要防禦方法恝
置未論，尤難認無判決不備理由之違誤。兩造上訴論旨，各自指
摘原判決於其不利部分為不當，求予廢棄，不能認為無理由。
據上論結，本件兩造上訴均有理由。依民事訴訟法第四百七十七
條第一項、第四百七十八條第二項，判決如主文。
中　　華　　民　　國　九十六　年　　九　　月　二十七　日
                      最高法院民事第七庭
                          審判長法官  朱　建　男
                                法官  顏　南　全
                                法官  鄭　傑　夫
                                法官  蘇　清　恭
                                法官  劉　福　聲
      本件正本證明與原本無異
                                      書  記  官
中　　華　　民　　國　九十六　年　　十　　月　　四　　日
                                                    Ａ
